【裁判字號】    98,上易,177
【裁判日期】    980526
【裁判案由】    損害賠償
【裁判全文】
臺灣高等法院臺中分院民事判決         98年度上易字第177號
上  訴  人  丁○○○
訴訟代理人  羅宗賢律師
被  上訴人  丙  ○
訴訟代理人  乙○○
            甲○○
上列當事人間請求損害賠償事件，上訴人對於中華民國98年3月
9日臺灣臺中地方法院第一審判決（97年度訴字第2452號）提起
上訴，本院於98年5月12日言詞辯論終結，茲判決如下：
    主  文
上訴駁回。
第二審訴訟費用由上訴人負擔。
    事實及理由
一、被上訴人主張：（一）上訴人為伊弟即訴外人戊○○之妻，
    渠夫妻因奉養伊父乙事，與親族間生有爭執，伊與伊妻張陳
    含笑、伊叔張基沛等人為此，於民國（下同）96年7月30日
    下午，一同前往上訴人夫妻住處即台中縣神岡鄉○○村○○
    路245號，欲與之理論，雙方並在上訴人於該處所營之水果
    攤外發生激烈爭執。嗣伊走進上訴人所營店內，欲與其理論
    ，上訴人竟以傷害之犯意將伊推倒，並徒手毆打伊，致伊受
    有頭部外傷、左上肢多處擦挫傷、陰囊撕裂傷等傷害。上訴
    人上開犯行，業經刑事判決傷害罪處拘役40日確定。伊因上
    訴人上開當眾所為侵權行為，身體受傷，顏面盡失，迄今憂
    鬱難眠，且尿失禁無法控制，夜晚入睡須包紙尿褲，精神痛
    苦難喻，需以新台幣（下同）60萬元為慰撫。（二）伊否認
    當日有傷害上訴人之行為，上訴人對伊提出傷害罪之告訴，
    業經檢方為不起訴處分，而上訴人提出之保護令，係採信其
    夫、其子張永信、其女張慧慧之證言，其等為上訴人至親，
    實不足為證。又伊與上訴人之夫戊○○嗣已於96年8月8日成
    立調解，約定伊與戊○○各負擔父親張衍滄、母親張林春貴
    之扶養費，且以父母存款支應母親於療養院之費用，從而，
    上訴人辯稱伊有積欠其關於母親扶養費等之不當得利債務云
    云，亦屬無理等情，爰依民法第184條第1項前段、第195條
    第1項前段等規定，提起本件訴訟，聲明求為命上訴人給付
    伊60萬元及自起訴狀繕本送達翌日起至清償日止，按年息5
    ％計算遲延利息之判決（原審判決命上訴人給付被上訴人30
    萬元本息，駁回被上訴人其餘之訴，未據聲明不服，已告確
    定）。
二、上訴人則以：（一）上開爭執肇因於被上訴人糾眾至伊家中
    滋事，更侵入伊住家，其間一群人圍上去互相拉扯；且係被
    上訴人先辱罵、毆打伊，並拉扯伊頭髮致二人一起倒地及將
    伊頭部撞地，致伊頭部撞擊併震盪、胸部挫傷併瘀青腫脹、
    左手肘、雙膝、右大腿、身體多處挫傷，此有診斷證明書及
    通常保護令可憑。況被上訴人於偵查中亦陳稱其係遭訴外人
    張永信抓傷陰囊。是伊並無傷害被上訴人之行為，被上訴人
    所述之傷勢是否為伊所致，誠有疑義，上訴人請求伊賠償，
    即屬無據。縱被上訴人所受傷害縱係因兩造拉扯而致，伊所
    為亦係正當防衛行為，依民法第149條前段規定，伊不負賠
    償責任。（二）即便認伊有應負賠償責任之情，本件既係被
    上訴人先對伊施暴，縱伊防衛過當，依民法第149條後段規
    定，亦僅負相當、而非全然之賠償責任，故依民法第217條
    第1項過失相抵之規定，應減輕伊賠償責任。且：(1)伊因上
    開被上訴人對伊所為侵權行為，受有精神痛苦需以60萬元為
    慰撫、支出醫藥費9600元之損害，得請求被上訴人賠償；(2)
    伊支付被上訴人之母張林春貴之養護費用及醫藥費，自96年
    8月起至98年2月止共430,600元，被上訴人應負擔其中四分
    之一即107,650元，伊得依不當得利法則請求被上訴人給付
    ，伊依序以上開得對被上訴人主張之損害賠償、不當得利返
    還主張抵銷。又依兩造收入情形，被上訴人主張及原審判准
    之慰撫金數額，均屬過高等語，資為抗辯。
三、原審法院審理後，斟酌兩造之主張及攻擊防禦方法之結果，
    認被上訴人依侵權行為之法律關係請求上訴人給付30萬元及
    自起訴狀繕本送達上訴人翌日即97年8月20日起至清償日止
    ，按年息5％計算之利息，為有理由，應予准許；逾上述金
    額之請求，則無理由，應予駁回。而為被上訴人一部勝訴、
    一部敗訴之判決。並因所命給付之金額未逾50萬元，而依職
    權宣告假執行；且酌定相當之擔保金額為免為假執行之宣告
    。上訴人不服，提起上訴，聲明求為判決：（一）原審判決
    不利於上訴人部分廢棄。（二）上開廢棄部分，被上訴人之
    訴駁回。（三）第二審訴訟費用由被上訴人負擔。被上訴人
    則答辯聲明求為判決：（一）上訴駁回。（二）訴訟費用由
    上訴人負擔。
四、查被上訴人主張上訴人於上揭時地推倒伊、毆打伊致伊受傷
    ，上訴人因傷害罪經檢察官提起公訴，法院判處罪刑確定等
    情，有原審法院97年度易字第2909號、本院97年度上易字第
    1843號刑事判決及刑事案卷影印本在卷可憑。上訴人則否認
    有推倒、毆打被上訴人之行為，辯稱：係被上訴人先辱罵、
    毆打伊，並拉扯伊頭髮致二人一起倒地及將伊頭部撞地，被
    上訴人所受傷害縱係因兩造拉扯而致，亦屬伊正當防衛之行
    為云云。經查：
（一）被上訴人係遭上訴人推倒在地之情，除據被上訴人於刑事
      案件偵、審中供證在卷，並經證人張基沛於偵查中具結證
      稱：「……陳淑媛突然把丙○推倒，丙○仰倒頭撞到地上
      」等語（參見台中地檢署96年度偵字第23595號卷第30頁
      ），被上訴人主張上情，核與證人陳述相符。而台中縣神
      岡鄉○○村○○路245號外之道路設有監視器，依刑事庭
      一、二審分別勘驗該錄影光碟結果，兩造於倒地後，確有
      肢體拉扯之動作，有勘驗筆錄及監視錄影光碟所翻拍之照
      片附於刑事卷可稽，且為上訴人自承與被上訴人有拉扯動
      作。又依刑事庭二審勘驗查知於錄影畫面顯示時間16時53
      分44秒，被上訴人自屋內倒退出屋外，其前方有一穿深色
      衣服之人，此時被上訴人之手係往上舉；於16時53分45秒
      ，兩造即一同倒在地上，刑事庭一審勘驗結果亦以：被上
      訴人於16時53分45秒時身體向後傾斜至完全倒地，被上訴
      人完全倒地時上訴人之身體上半身與被上訴人係呈現面對
      面情況，雙手與被上訴人之身體及雙手有接觸。並經刑事
      庭二審將監視錄影光碟送請內政部警政署刑事警察局鑑定
      ，該局函覆「（一）1.經擷取送鑑光碟中穿白衣人後仰倒
      地（時間為16時53分44秒）之連續影像，再以Adobe Phot
      oshop軟體影像處理後，比較穿白衣人自屋內退出時第一
      張至第三張影像，研判穿白衣人前方不遠處有物品或人員
      。2.承上，並由連續影像有移動相關性，推測其前方可能
      為16時53分45秒處於其上方穿橘色衣服之人。3.承上，由
      於影像過於模糊，無法解析被告自屋內出來當時動作。（
      二）所送鑑影像之拍攝角度未涵蓋穿白衣人退出之起始點
      ，故本局無法研判其倒地原因。（三）由於影像過於模糊
      且有效每秒影格張數過低，造成畫面中人之動作不連續，
      無法解析視訊中人之細部動作。」亦有該局97年11月10日
      刑鑑字第0970165042號函附於刑事二審卷第100頁可稽。
      綜合上述勘驗及鑑定結果足認：被上訴人於16時53分44秒
      倒退出屋外時，其前方之深色衣服之人，即係上訴人，否
      則當無可能於1秒後上訴人即出面於畫面中並亦倒地；且
      16時53分44秒時被上訴人之手是上舉，即被上訴人並無強
      拉上訴人頭髮之動作；同時分45秒時，被上訴人即後傾倒
      地，上訴人亦於同時倒地且與被上訴人呈現面對面之情形
      。則被上訴人於倒退出屋外時，上訴人即在其前方，其後
      2人便一同倒地。被上訴人當時既無強拉上訴人頭髮之動
      作，如係被上訴人自己後退未站穩而跌倒，上訴人殊無與
      之一同倒地之理，顯然係因上訴人向前施力推倒被上訴人
      ，基於慣性原理，上訴人自己亦向前傾倒，上訴人所辯顯
      與勘驗及鑑定之客觀事證不符，亦與物理作用有違，自非
      可採。
（二）被上訴人雖於偵查中曾指稱係訴外人張永信抓傷被上訴人
      陰囊，惟，依刑事卷附之監視錄影翻拍照片顯示，被上訴
      人倒地後即有一群人圍上前去，被上訴人甫遭上訴人推倒
      ，於心神不寧混亂之際，有所誤認，亦合常情。且依證人
      張基沛、張基清、張基讚於偵查中均具結證稱：（問：是
      誰用手抓丙○的生殖器？）丙○爬起來時就受傷了，送去
      醫院才知道生殖器受傷，是誰抓的沒有看到。」等語，足
      證被上訴人遭上訴人推倒後，兩造並有拉扯動作，之後被
      上訴人起身即已受傷，而當時與被上訴人發生衝突者僅為
      上訴人（上訴人之夫戊○○及其子張永信則均經檢察官認
      無證據證明有傷害被上訴人之犯行而為不起訴處分），故
      被上訴人所受傷害，自係遭上訴人傷害所致，而與訴外人
      張永信無涉。
（三）上訴人又辯稱被上訴人所受傷害縱因兩造拉扯所致，亦屬
      上訴人正當防衛之行為云云，惟，依民法第149條規定，
      正當防衛，係指「對於現時不法之侵害，為防衛自己或他
      人之權利所為之行為」而言，而本件事發經過係上訴人推
      倒被上訴人，被上訴人受推而後傾倒地，上訴人亦因施力
      慣性作用而向前傾倒，當時被上訴人並無上訴人所指強拉
      其頭髮動作已認定如前，則上訴人所為顯非因被上訴人對
      其為現時不法之侵害，為防衛自己權利之正當防衛行為。
（四）綜上所述，本件被上訴人主張遭上訴人推倒、毆打受傷之
      事實，核與上述事、證相符，應堪採納，上訴人否認傷害
      被上訴人及以正當防衛為辯，均不足採信。
五、按因故意或過失，不法侵害他人之權利者，負損害賠償責任
    ；又不法侵害他人之身體、健康者，被害人雖非財產上之損
    害，亦得請求賠償相當之金額，民法第184條第1項前段、19
    5條第1項前段分別定有明文。次按慰撫金之賠償須以人格權
    遭遇侵害，使精神上受有痛苦為必要，其核給之標準固與財
    產上損害之計算不同，然非不可斟酌雙方身份資力與加害程
    度，及其他各種情形核定相當之數額，最高法院51年台上字
    第223號判例可資參照。查上訴人推倒、拉扯被上訴人，致
    被上訴人受有上開傷害，足見被上訴人之肉體及精神均蒙受
    痛苦，故其請求上訴人賠償非財產上所受損害，於法自屬有
    據。茲審酌被上訴人為國中畢業、開設雜貨店、財產及收入
    狀況（詳見稅務電子匣門財產、所得調件明細表所示）；上
    訴人為國小畢業，賣菜為業、財產及收入狀況（詳見稅務電
    子匣門財產、所得調件明細表所示）及上訴人對於扶養公婆
    乙事，與被上訴人發生爭執，本應平心靜氣，化解彼此歧見
    ，竟出手推倒被上訴人，且於被上訴人倒地後，旋與被上訴
    人拉扯，致被上訴人受有上開擦挫傷及撕裂傷等前述兩造之
    身分地位、教育程度、經濟能力、加害情形等一切情狀，認
    被上訴人請求上訴人給付精神慰撫金於30萬元之範圍內為正
    當，應予准許。超出部分之請求，則非正當，不能准許，應
    予駁回。
六、又上訴人雖辯稱伊充其量僅係防衛過當，應有過失相抵規定
    之適用云云，然，上訴人所為顯非正當防衛行為，已如前述
    ，是上訴人此部分所辯，顯屬無據。至上訴人雖另以其如對
    被上訴人負有賠償義務，被上訴人對伊亦負有損害賠償及返
    還不當得利之債務，並為抵銷之抗辯，惟，按因故意侵權行
    為而負擔之債，其債務人不得主張抵銷。民法第339條定有
    明文，本件上訴人對被上訴人所負損害賠償之債務，係因故
    意侵權行為而負擔之債，上訴人不得主張抵銷，其有關抵銷
    金額之主張及舉證，均無庸審酌，附此敘明。
七、綜上所述，被上訴人依侵權行為之法律關係，請求上訴人給
    付精神慰撫金30萬元，及自起訴狀繕本送達上訴人翌日即97
    年8月20日起至清償日止，按年息5％計算之利息，為有理由
    ，應予准許。逾此範圍之請求，則屬無據，應予駁回。被上
    訴人上開請求為有理由部分，原審因而為其勝訴之判決，判
    命上訴人如數給付，並因所命給付金額未逾50萬元，依職權
    宣告准予假執行，且依上訴人之陳明，酌定相當之擔保金額
    ，為免予假執行之宣告，依法均無不合。上訴論旨指摘原判
    決為其敗訴部份為不當，聲明求予廢棄改判，為無理由，應
    予駁回。
八、本件事證已臻明確，兩造其餘主張及舉證，核與判決結果不
    生影響，爰不一一論列，併此敘明。
九、據上論結，本件上訴為無理由，爰依民事訴訟法第449條第1
    項、第78條，判決如主文。
中    華    民    國    98    年    5     月    26    日
                  民事第三庭    審判長法  官  陳照德
                                      法  官  李平勳
                                      法  官  朱  樑
以上正本係照原本作成。
不得上訴。
                                      書記官  陳妙瑋
中    華    民    國    98    年    5     月    27    日
                                                      Ｖ


司法院資訊處製作；財團法人民間司法改革基金會備份。
